【裁判字號】    91,訴,1861
【裁判日期】    920113
【裁判案由】    分割共有物
【裁判全文】
臺灣臺中地方法院民事判決  九十一年度訴字第一八六一號
    原      告  丁○○
    訴訟代理人  黃呈利  律師
    被      告  臺中市政府
    法定代理人  己○○
    訴訟代理人  庚○○
    被      告  巳○○
                午○○
                丑○○
                壬○○○
                癸○○○
                辛○○○
                戊○○○
                甲○○○
                寅○○
                子○○
                卯○○
                辰○○
    被      告  丙○○○
    訴訟代理人  乙○○
右當事人間請求分割共有物事件，本院判決如左：
    主      文
被告丑○○、壬○○○、癸○○○、辛○○○、戊○○○、甲○○○、寅○○、子○○應就其被繼承人簡朝海所有坐落臺中市○區○○○段五二之一地號土地應有部分二
十分之二辦理繼承登記。
兩造共有坐落臺中市○區○○○段五二之一地號，地目道，面積四十八平方公尺土地
，如附圖一所示Ａ１部分面積０‧０００六八０公頃、Ａ２部分面積０‧０００七二
０公頃、Ｂ１部分面積０‧０００八八０公頃及Ｂ３部分面積０‧０００四九０公頃
分歸原告取得；如附圖一所示Ｂ２部分面積０‧００一０七０公頃分歸被告丑○○、
壬○○○、癸○○○、辛○○○、戊○○○、甲○○○、寅○○、子○○、午○○、
巳○○、丙○○○取得並按如附表所示應有部分比例保持共有；如附圖一所示Ｃ部分
面積０‧０００二四０公頃分歸被告辰○○取得；如附圖一所示Ｄ部分面積０‧００
０二四０公頃分歸被告卯○○取得；如附圖一所示Ｅ部分面積０‧０００四八０公頃
分歸臺中市（管理者被告臺中市政府）取得。
訴訟費用由被告丑○○、壬○○○、癸○○○、辛○○○、戊○○○、甲○○○、寅
○○、子○○、午○○、巳○○、丙○○○負擔十分之三；被告辰○○負擔二十分之
一；被告卯○○負擔二十分之一；被告臺中市政府負擔十分之一；餘由原告負擔。
    事      實
甲、原告方面：
  一、聲明：除如主文第一項所示外，另請求按如附圖二所示分割方案判決分割。
  二、陳述：
    （一）兩造共有坐落臺中市○區○○○段五二之一地號，地目道，面積四十八平
          方公尺土地（下稱系爭土地），原告之應有部分為八十分之四四；被告簡
          明宗、辰○○之應分部分各為二十分之一、被告丙○○○、臺中市（管理
          者被告臺中市政府）之應分部分各為二十分之二，被告巳○○、午○○之
          應有部分各為八十分之二，另被告丑○○、壬○○○、癸○○○、陳簡秀
          娥、戊○○○、甲○○○、寅○○、子○○之被繼承人簡朝海（八十一年
          九月三日死亡）之應有部分則為十分之一。
    （二）按共有人得隨時請求分割共有物，系爭土地並無因物之使用目的不能分割
          或契約定有不分割之期限，為使原告及訴外人張陳來富、蕭陳春所有之同
          段五二、五二之十八、五二之十九地號土地，得利用系爭土地而為通行，
          爰訴請裁判分割如附圖二所示分割方案。
    （三）另系爭土地之原共有人簡朝海業於八十一年九月三日死亡，其繼承人即被
          告丑○○、壬○○○、癸○○○、辛○○○、戊○○○、甲○○○、簡秀
          柑、子○○尚未辦理繼承登記，爰併為被告丑○○、壬○○○、癸○○○
          、辛○○○、戊○○○、甲○○○、寅○○、子○○應就其被繼承人簡朝
          海所有系爭土地之應有部分十分之一辦理繼承登記。
  三、證據：地籍圖謄本、土地登記謄本、繼承系統表各一份、戶籍謄本十份、臺中
      市都市計畫土地使用分區證明書一份、同意書二份（均為影本）為證。
乙、被告方面：
  一、被告丑○○、癸○○○、辛○○○、戊○○○、午○○、丙○○○方面：
    （一）聲明及陳述：同意按如附圖一所示分割方案辦理分割，且就原告所分得之
          面積起超出其應有部分部分，同意原告毋須補償。
    （二）證據：提出同意書一份為證。
  二、被告壬○○○、甲○○○、寅○○、子○○、巳○○方面：雖未於最後言詞辯
      論期日到場，惟出具同意書表示願與被告丑○○、癸○○○、辛○○○、戊○○○、午○○、丙○○○維持共有。
  三、被告辰○○、卯○○方面：未於言詞辯論期日到場，亦未提出任何書狀為何聲
      明或陳述。
  四、被告臺中市政府方面：同意由法院裁判分割，對分割方案無意見。
丙、本院依職權履勘現場，並囑託臺中市中正地政事務所派員協助測量及製作分割複
    丈成果圖二份到院參辦。
    理      由
一、程序方面：
    （一）原告就系爭土地之分割，以臺中市所共有之土地之管理者臺中市政府為被
          告，訴請分割共有物，依最高法院五十一年台上字第二六八○號判例意旨
          ，司法實務上，承認管理機關有當事人能力，是本件當事人適格要件並無
          欠缺；至原告求為判決將系爭土地中臺中市所應分割取得之部分，分歸臺
          中市政府取得，因法院就共有物分割之方法，不受當事人主張之拘束，法
          院自得將臺中市所應分割取得之部分，逕行分歸臺中市取得而准予分割，
          合先敘明。
    （二）被告壬○○○、甲○○○、寅○○、子○○、巳○○、辰○○、卯○○經
          合法通知，被告壬○○○、甲○○○、寅○○、子○○未於最後言詞辯論
          期日到場，被告巳○○、辰○○、卯○○未於言詞辯論期日到場，核無民
          事訴訟法第三百八十六條各款所列情形，爰依原告之聲請，由其一造辯論
          而為判決。
二、原告起訴主張：兩造共有坐落臺中市○區○○○段五二之一地號，地目道，面積
    四十八平方公尺之系爭土地，原告之應有部分為八十分之四四；被告卯○○、辰
    ○○之應分部分各為二十分之一、被告丙○○○、臺中市（管理者被告臺中市政
    府）之應分部分各為二十分之二，被告巳○○、午○○之應有部分各為八十分之
    二，另被告丑○○、壬○○○、癸○○○、辛○○○、戊○○○、甲○○○、寅
    ○○、子○○之被繼承人簡朝海（八十一年九月三日死亡）之應有部分則為十分
    之一。系爭土地並無因物之使用目的不能分割或契約定有不分割之期限，為使原
    告及訴外人張陳來富、蕭陳春所有之同段五二、五二之十八、五二之十九地號土
    地，得利用系爭土地而為通行，爰訴請裁判分割。另系爭土地之原共有人簡朝海
    業於八十一年九月三日死亡，其繼承人即被告丑○○、壬○○○、癸○○○、辛○○○、戊○○○、甲○○○、寅○○、子○○尚未辦理繼承登記，爰併為被告
    丑○○、壬○○○、癸○○○、辛○○○、戊○○○、甲○○○、寅○○、子○○應就其被繼承人簡朝海所有系爭土地之應有部分十分之一辦理繼承登記等語。
三、被告丑○○、癸○○○、辛○○○、戊○○○、午○○、丙○○○同意按如附圖
    一所示分割方案辦理分割，且就原告所分得之面積超出其應有部分部分，同意原
    告無須補償。被告壬○○○、甲○○○、寅○○、子○○、巳○○雖未於最後言
    詞辯論期日到場，惟出具同意書表示願與被告丑○○、癸○○○、辛○○○、戊○○○、午○○、丙○○○維持共有。另被告臺中市政府方面則同意由法院裁判
    分割。
四、查原告主張兩造共有之系爭土地，並無因物之使用目的不能分割或契約定有不分
    割之期限，為使原告及訴外人張陳來富、蕭陳春所有之同段五二、五二之十八、
    五二之十九地號土地，得利用系爭土地而為通行，爰訴請裁判分割。另系爭土地
    之原共有人簡朝海業於八十一年九月三日死亡，其繼承人即被告丑○○、壬○○○、癸○○○、辛○○○、戊○○○、甲○○○、寅○○、子○○尚未辦理繼承
    登記等情，業據其提出地籍圖謄本、土地登記謄本、繼承系統表各一份、戶籍謄
    本十份、臺中市都市計畫土地使用分區證明書一份、同意書二份（均為影本）為
    證，且為被告所不爭執，核屬實在。
五、按因繼承、強制執行、公用徵收或法院之判決，於登記前已取得不動產物權者，
    非經登記，不得處分其物權，民法第七百五十九條定有明文。而共有物之分割，
    性質上為處分行為，不因協議分割或裁判分割而有異，故共有不動產如係遺產或
    共有人中有人死亡時，於未辦理繼承登記前，本不得分割共有物。然為求訴訟之
    經濟，在訴訟上可一併請求辦理繼承登記後，再將不動產予以分割（最高法院六
    十九年度台上字第一○一二號、七十年度第一二○八號判決意旨參照）。本件系
    爭土地之共有人簡朝海既於八十一年九月三日死亡，其繼承人即被告丑○○、壬○○○、癸○○○、辛○○○、戊○○○、甲○○○、寅○○、子○○迄未辦理
    繼承登記一節，已如前述，是原告訴請將系爭土地關於簡朝海之應有部分，由簡
    朝海之繼承人即被告丑○○、壬○○○、癸○○○、辛○○○、戊○○○、甲○○○、寅○○、子○○辦理繼承登記，依上揭說明，即屬有據，應予准許，爰判
    決為主文第一項所示。
六、次按，各共有人，得隨時請求分割共有物。但因物之使用目的不能分割或契約訂
    有不分割之期限者，不在此限；分割之方法，不能協議決定者，法院得因任何共
    有人之聲請，命為以原物分配於各共有人或變賣共有物，以價金分配於各共有人
    ，民法第八百二十三條第一項前段、第八百二十四條第二項定有明文。查系爭土
    地之地目為道，使用分區則為住宅區，有土地登記謄本及臺中市都市計畫土地使
    用分區證明書影本各一份附卷可憑。系爭土地並無不能分割之情形，兩造間就系
    爭土地復無不予分割之約定，既不能以協議定分割之方法，則原告訴請法院判決
    分割，自無不合，亦予准許。
七、另按，法院定共有物之分割方法，應斟酌當事人之聲明、共有物之性質、經濟效
    用及全體共有人之利益等公平決之，不受任何當事人主張之拘束。經查，系爭土
    地之地形，平行於臺中市○區○道路，目前部分位置由門牌號碼臺中市○區○道
    路二三七之一、二三七之二、二三七之三及二三七之四建物用供前院及車庫使用
    ，其餘部分則為門牌號碼臺中市○區○○街一八０號建物側面所占用。門牌號碼
    臺中市○區○道路二三七之一號建物為原告所有，另同路二三七之二號、二三七
    之三號建物則為訴外人張陳來富、蕭陳春所有，訴外人張陳來富、蕭陳春並出具
    同意書予原告，願向原告購買分割後位於渠二人所有建物前同面寬之系爭土地位
    置等情，除經本院履勘現場，製有勘驗筆錄附卷可參外，另有土地登記謄本、地
    籍圖謄本及訴外人張陳來富、蕭陳春所出具之同意書在卷可參，為兩造所未爭執
    。本院斟酌當事人之聲明、共有物之性質為道路用地、經濟效用上應與其相鄰之
    同段五二、五二之十八、五二之十九、五二之二０地號土地合併利用，始有較高
    之經濟價值，另參酌全體共有人之利益，認採如附圖一所示之分割方案：
    （一）如附圖一所示Ａ１部分面積０‧０００六八０公頃、Ａ２部分面積０‧０
          ００七二０公頃、Ｂ１部分面積０‧０００八八０公頃及Ｂ３部分面積０
          ‧０００四九０公頃分歸原告取得。
    （二）如附圖一所示Ｂ２部分面積０‧００一０七０公頃分歸被告丑○○、陳簡
          招治、癸○○○、辛○○○、戊○○○、甲○○○、寅○○、子○○本於
          繼承關係保持公同共有，並與被告午○○、巳○○、丙○○○按如附表所
          示應有部分比例保持共有取得。
    （三）如附圖一所示Ｃ部分面積０‧０００二四０公頃分歸被告辰○○取得。
    （四）如附圖一所示Ｄ部分面積０‧０００二四０公頃分歸被告卯○○取得。
    （五）如附圖一所示Ｅ部分面積０‧０００四八０公頃分歸臺中市（管理者被告
          臺中市政府）取得。
    此一分割方式可使分割後之土地，於日後欲行出賣予相鄰之同段五二、五二之十
    八、五二之十九、五二之二０地號土地所有人時，法律關係上較為單純便捷，並
    可依目前之使用現狀繼續利用，兼顧兩造之利益及公平原則，且兩造間面積增減
    差額部分，被告午○○等人復同意原告無須補償，爰按如附圖一所示分割方案判
    決如主文第二項所示。
八、至原告所主張如附圖二所示分割方案，於兩造之利益及公平原則上，雖無不當，
    惟系爭土地之利用宜按相鄰之同段五二、五二之十八、五二之十九、五二之二０
    地號土地之經界線分割利用已如前述。為利於分割後土地之處分，本院認同段五
    二之二０地號土地前方之位置，宜由兩造中之一方單獨所有，而不宜分歸兩造分
    別所有，以免日後處分該部分土地時，因兩造間之意見相左而有礙於土地之利用
    ，原告所主張如附圖二所示之分割方案爰不採用，併此敘明。
九、末以，分割共有物之訴，係合兩造之必要共同訴訟，原被告之間本可互換地位。
    本件關於分割共有物訴訟部分，原告訴請分割雖於法有據，但被告等人之應訴實
    因訴訟性質所不得不然，故所為之抗辯自為伸張或防衛權利所必要，本院因認本
    件訴訟費用應參酌兩造之應有部分比例調整分擔始為公允，爰諭知如主文第三項
    所示訴訟費用負擔之比例。
十、據上論結，本件原告之訴為有理由，依民事訴訟法第七十八條、第八十一條第二
    款、第八十五條第一項但書，判決如主文。
中      華      民      國    九十二    年      一      月     十三     日
                                    臺灣臺中地方法院民事第三庭
~B法      官  林宗成
右為正本係照原本作成
如不服本判決，應於判決送達後二十日內，向本院提出上訴狀。
中      華      民      國    九十二    年      一      月     十三     日
~B法院書記官
~F0
附表：坐落臺中市○區○○○段五二之一地號土地，如附圖一所示Ｂ２部分面積０‧
      ００一０七０公頃土地應有部分比例：
┌───┬───────────────┬─────────┐
│編  號│     姓                名     │   應有部分比例   │
├───┼───────────────┼─────────┤
│ 一   │    被告  丑○○              │（簡朝海之繼承人）│
│      │          壬○○○            │                  │
│      │          癸○○○            │                  │
│      │          辛○○○            │本於繼承關係而公同│
│      │          戊○○○            │共有二十分之八    │
│      │          甲○○○            │                  │
│      │          寅○○              │                  │
│      │          子○○              │                  │
├───┼───────────────┼─────────┤
│ 二   │    被告  午○○              │   二十分之二     │
├───┼───────────────┼─────────┤
│ 三   │    被告  巳○○              │   二十分之二     │
├───┼───────────────┼─────────┤
│ 四   │    被告  丙○○○            │   二十分之八     │
└───┴───────────────┴─────────┘


司法院資訊處製作；財團法人民間司法改革基金會備份。
